臺灣高等法院臺南分院刑事判決　　　　100年度上易字第507號
上　訴　人
即　被　告　王國安
上列上訴人因偽造貨幣案件，不服臺灣嘉義地方法院100年度易
字第481號中華民國100年7月28日第一審判決（起訴案號：臺灣
嘉義地方法院檢察署100年度偵字第1236號），提起上訴，本院
判決如下：
    主  文
上訴駁回。
    事  實
一、王國安於不詳時間，自不詳姓名之人士收受新臺幣（下同）
    千元券（號碼： HV980016HG）1張後，始知該張千元券係偽
    造之紙幣，因不甘損失，竟基於收受後方知為偽造之通用紙
    幣而行使之犯意，於民國（下同）99年11月1日中午12 時許
    ，駕駛車牌號碼 Z6-1877號自用小客車，行經嘉義縣朴子市
    ○○○路168 號「泰鋒加油站」時，在該加油站第二加油島
    加油1,000 元，詎王國安明知上開千元券為偽造之紙幣，仍
    當場交付予前來支援第二加油島加油之吳泓圳作為支付加油
    款而行使之，吳泓圳因欲返回歸屬其負責之第三加油島工作
    ，迅將所收受之前開千元券交付於該加油站第二加油島收銀
    台之郭婉婷，惟郭婉婷收受後，在開立統一發票之際即發覺
    有異，便大聲呼叫吳泓圳告知所收受之現金係偽造紙幣，然
    王國安未待交付統一發票後逕自駕車離去，吳泓圳、郭婉婷
    追趕無著隨即通知該加油站主管報警處理，經警循線查獲，
    並扣得偽造之千元券（號碼：HV980016HG） 1張，始悉上情
    。
二、案經葉林阿仙訴由嘉義縣警察局朴子分局報請臺灣嘉義地方
    法院檢察署檢察官偵查起訴。
    理  由
壹、關於證據能力方面
一、按被告以外之人於審判外之陳述，雖不符前四條之規定，而
    經當事人同意於審判程序作為證據，法院審酌該言詞陳述或
    書面陳述作成時之情況，認為適當者，亦得為證據，刑事訴
    訟法第159條之5定有明文。
二、查本件被告犯罪事實之證據方法，經本院準備程序提示予檢
    察官及被告，均表示對於證據能力無意見，同意列為證據（
    本院卷第34頁）。
三、又查，本件證人吳泓圳、郭婉婷、陳淑杏等人於警詢之證述
    ，核警方經其等同意後始接受訊問，且經警方先訊問相關案
    情，由其等一一陳述後，始經記載於偵訊筆錄之中，嗣經閱
    覽筆錄無訛，再按捺指印所制作完成，全程並經錄音存證，
    足見警詢筆錄確係本於其等之陳述內容所制作，且符合取證
    之合法程序，是認上開證人於警詢中所為之供述證據，依其
    等作成時之情況，應為適當，且為證明本件犯罪事實所必要
    ，自得採為證據。
四、次按被告以外之人於偵查中向檢察官所為之陳述，除顯有不
    可信之情況者外，得為證據，刑事訴訟法第159條之1第2 項
    定有明文。又因檢察官與法官同為司法官，衡諸實務運作，
    檢察官實施刑事偵查程序，應能恪遵法定程序之要求，未有
    違法取供之情事，符合取證之合法程序，其可信度極高，職
    是，被告以外之人前於偵查中已具結而為證述，除反對該項
    供述得具有證據能力之一方，已釋明「顯有不可信之情況」
    之理由外，應認該證人於偵查中之陳述具有證據能力。是以
    ，證人吳泓圳、郭婉婷於偵查中，經以證人身分具結所為之
    證詞，既經合法具結擔保所述實在，被告復未釋明上開證述
    有何顯不可信之情況，且上開證人吳泓圳、郭婉婷並於原審
    法院審理時到院具結作證，給予被告及檢察官對該等證人詰
    問之機會，依刑事訴訟法第159條之1第2 項傳聞證據之例外
    規定，應認上開證人於偵查中之陳述，應具有證據能力。
五、綜上所述，本院審酌上開證據製作時之情況，並無違法不當
    之情事，其證據之取得過程亦無瑕疵，認為以之作為證據應
    屬適當，與本案待證事實間復具有關連性，並經檢察官、被
    告及辯護人均表示同意列為證據，揆諸前開規定，應認該等
    供述證據符合傳聞證據之例外，自屬具有證據能力。
貳、認定犯罪事實所憑之證據及理由
一、訊據上訴人即被告王國安坦白承認：於 99年11月1日中午12
    時許，駕駛車牌號碼 Z6-1877號自用小客車，行經嘉義縣朴
    子市○○○路168 號「泰鋒加油站」，並在該加油站第二加
    油島加油1,000 元，而以千元紙鈔交付證人吳泓圳作為支付
    加油款之用，且加油後未拿取統一發票等情，惟矢口否認有
    何行使偽造紙幣之犯行，並辯稱：當日伊駕車搭載調解委員
    陳淑杏協助其處理保險事宜，行經該加油站加油，雖有交付
    千元鈔予證人吳泓圳，然伊所交付之千元鈔若係偽造之假鈔
    ，何以吳泓圳未當場發覺等語。
二、經查，扣案之千元紙鈔 1張（號碼：HV980016HG），經本院
    當庭勘驗結果：「一拆封取出證物，偽鈔正面字體印刷不清
    ，由輕微暈染情形，中間有疑似【做廢】二字被塗改，紙質
    粗糙，偽鈔鈔號HV980016HG，字體模糊不清，正面金屬條也
    毀損模糊，背面上角「1000」元之反光油墨，對光源無反應
    ，背面六條金屬細條也已磨損，無反光作用。二依常人經驗
    ，可容易辨別出該張為「偽鈔」。三經被告提出一張千元紙
    鈔，經與系爭偽鈔外觀對照比較，顯然不同。（被告提出之
    千元紙鈔發還被告）。四其餘勘驗紙鈔外觀情形與真鈔對照
    比較結果如筆錄後附之照片等情，有本院100年9月23日勘驗
    筆錄及偽鈔比對照片附卷可稽（本院卷第36至42頁）。又經
    送請中央印製廠經鑑定結果：「該張壹仟元偽鈔係以彩色噴
    墨方式仿印，無凹版印紋凸起效果，以透明墨仿隱藏字，紙
    張非鈔券；水印以灰色墨在兩張紙間仿製，以燙印銀色箔膜
    （「壹仟圓」、「1000」等文字及右下角部分圖紋以藍色墨
    仿造光影變化箔膜上之凹版印刷）仿條狀光影變化箔膜，以
    亮光物質仿鈔券正面左下角變色油墨面額數字；安全線以灰
    色墨在兩張紙間仿造，另以銀色墨仿製鈔券背面六段裸露部
    分，背面左上角以噴墨方式仿變色油墨面額數字，屬偽造之
    語，有中央印製廠99年12月22日中印發字第0990004642號函
    附鑑定報告在卷可參（警卷第19、20頁），足證該千元紙鈔
    係屬偽造無誤，應堪認定。
三、被告雖矢口否認持用上開偽鈔係伊交付予加油員工云云，惟
    查：
  (一)被告於99年11月1日中午12時許，駕駛車牌號碼Z6-1877號自
    用小客車，在嘉義縣朴子市○○○路 168號「泰鋒加油站」
    ，由原負責為該加油站第三加油島為客戶加油而前去支援第
    二加油島之證人吳泓圳加油，事後被告當場交付證人吳泓圳
    1 張千元紙鈔作為支付加油款之用，證人吳泓圳因欲返回第
    三加油島為其他客戶加油，迅將所收受之前開千元紙鈔交付
    第二加油島收銀台之證人郭婉婷開立統一發票後返回第三加
    油島，未幾，證人郭婉婷便大聲呼叫證人吳泓圳，告知所收
    受之現金係偽造紙幣，其等追趕無著，即通知該加油站主管
    報警處理等情，業據證人吳泓圳迭於警詢、偵查及原審審理
    中證述明確（參警卷第 8頁至第10頁、偵查卷第20頁至第24
    頁、原審卷第21頁至第30頁）；另證人郭婉婷於原審審理中
    證稱：當日被告駕駛黑色 BMW自小客車至「泰鋒加油站」加
    油，其有看到吳泓圳幫被告加油的過程，因當時忙碌，未聽
    聞彼等對話，吳泓圳為被告加油後旋即轉交千元紙鈔，其觸
    摸該千元紙鈔覺得怪怪，觸感與真鈔不同，隨後將錢攤開時
    ，發現正面有用藍色簽字筆註記「作廢」字樣，立即大聲疾
    呼告知吳泓圳收到假鈔，其等正欲上前追趕，被告未待拿取
    統一發票即已駕車離去，之後其等告知領班轉達老闆娘知悉
    上情。吳泓圳收錢後，立即轉交該千元紙鈔，當時其並無同
    時另向其他加油客人收款，僅有收受吳泓圳所交付之該張紙
    鈔，收款後旋即在收銀機按 ENTER鍵開立統一發票，待統一
    發票列印之際，檢查所收受之該紙鈔，即發現係偽鈔，而發
    票尚未列印完成，被告已駕車離去。一般而言，加油客人如
    不拿取統一發票，會明確告知等情綦詳，核與其在警詢、偵
    查中所述均相合致（警卷第11頁至第14頁、偵查卷第20頁至
    第24頁、原審卷第21頁至第30頁）。由證人吳泓圳、郭婉婷
    之上開證述內容以觀，就被告於上開時、地加油後，就支付
    前開加油款之千元紙鈔，係由被告所交付，而被告在證人吳
    泓圳、郭婉婷欲上前詢明之際，立即駕車離去等情，均屬吻
    合，又證人吳泓圳、郭婉婷與被告素昧平生，並無宿怨嫌隙
    ，證人當無設詞誣陷之理，是證人吳泓圳、郭婉婷上開指證
    情節，核與事實相合，堪予採信。
  (二)又佐以，被告駕駛前開自小客車於99年11月1日中午12時7分
    7秒許，前往「泰鋒加油站」加油，於同日中午12時9分39秒
    駛離等情，亦經本院當庭勘驗當時加油站之監視光碟，有勘
    驗筆錄可參（本院卷36至38頁），另觀諸同日中午12時10分
    28秒許，上開加油站之加油員有以手勢直指或手掌張開虎口
    靠近嘴邊呼喊告知加油站其他人員之舉止，同日中午12時10
    分42秒即有身著黑色上衣之加油站其他工作人員出現之事實
    ，亦有現場監視光碟翻拍照片13張附卷足憑（參偵查卷第37
    頁至第44頁），且參以，證人郭婉婷所開立之統一發票尚未
    交付被告，被告即行迅速離去乙節，亦有2010/11/01編號RC
    00000000號收銀機統一發票乙紙存卷可查（警卷第21頁）。
    互參上情，堪認被告於上揭時間，駕駛前開自小客車前往「
    泰鋒加油站」加油，以前開千元偽鈔支付加油款隨即離去，
    加油員收受被告交付之前開千元偽鈔，於開立統一發票之際
    ，立即發現係偽鈔，相互告知後旋即追趕被告各節均發生於
    ５分鐘內之瞬間，足證被告係於前揭時、地行使前開偽鈔之
    人，且證人因發現被告所交付加油款係屬偽鈔，而認被告並
    未支付加油款，始欲上前查明而有前開激化反應之情無訛，
    由此益徵證人前開所證與事實相符，堪信為真。復參酌被告
    加油後未待索取統一發票，亦未告知加油站人員毋庸發票，
    迅即離去加油站，足認其主觀上已知所交付者係偽鈔，其欲
    儘快結束交易時間遠離現場，以免遭發現所交付之紙鈔係偽
    鈔之主觀犯意亦至明。
  (三)至被告雖又辯稱：伊的錢都是自自動櫃員機領取，並無其他
    交易往來而可自他人收受鈔票，不可能持有系爭偽鈔云云，
    並提出其所有臺灣銀行帳號000000000000號帳戶之存摺影本
    以證明其於上揭時、地加油所支付之千元鈔係甫自銀行提領
    而無行使偽鈔可能云云。然觀諸被告所提前開銀行帳戶之交
    易明細，被告前開帳戶於99年11月 1日有匯入25,000元，並
    無提款紀錄，99年11月 3日始有提領20,000元紀錄等情，有
    被告前開臺灣銀行存摺影本可參，而被告在「泰鋒加油站」
    加油之時間為99年11月1日中午12時7分許，與上述20,000元
    提領時間為 99年11月3日，係在上開加油支付加油款之後，
    核與其前揭所辯已相左，顯與事實不符，難以憑採。
  (四)綜合上述各項證據綜合判斷，證人吳泓圳、郭婉婷之指證，
    並無重大矛盾瑕疵，亦未違背經驗法則與論理法則，且核與
    事實相符，又經調查前述各項證據，已能補強證人吳泓圳、
    郭婉婷指證被告交付扣案之系爭偽鈔支付加油費用之犯罪情
    節非屬虛構，應屬信實可採
四、至被告雖聲請鑑定扣案偽鈔上是否留存被告指紋乙節，惟該
    扣案偽鈔，經由被告交付證人吳泓圳，證人吳泓圳轉交證人
    郭婉婷，又證人吳泓圳、郭婉婷於發覺係偽鈔後立即追趕被
    告無著，告知當時主管人員，當日即由證人吳泓圳、郭婉婷
    提出於嘉義縣警察局朴子分局，迄至該分局於99年12月15日
    函請中央印製廠鑑定等情，有嘉義縣警察局朴子分局扣押書
    、被害人報告單、中央印製廠99年12月22日中印發字第0990
    004642號函在卷可佐（參警卷第17頁至第19頁），且衡以事
    發距今已半年有餘，扣案偽鈔又經多人輾轉持有、接觸，其
    上縱有指紋，亦應難以辨識，縱其上仍得採集指紋，然紋線
    不清或徵點不足亦均無法比對，而無從有效之鑑定。又本件
    業經原審法院傳喚證人吳泓圳、郭婉婷交互詰問，經其等於
    原審審理時到庭陳證後，併同檢察官所提出之如上證據，本
    件事證已明確，上開證據方法於被告犯罪之認定不生影響，
    已無再送請指紋鑑定之必要，此部分爰不再予調查，附此敘
    明。
五、綜上所述，被告前揭所辯，顯係卸責之詞，不足採信。從而
    ，被告收受明知為偽造之通用紙幣而仍行使之犯行，事證明
    確，應堪認定。
參、論罪科刑之理由
一、按新版之新臺幣現已由中央銀行發行，不再委託臺灣銀行發
    行，依中央銀行法第13條第1項、第2項及中央銀行發行新臺
    幣辦法第2條規定，中央銀行所發行之中華民國貨幣── 新
    臺幣，為國幣，對於中華民國境內之一切支付，具有法償效
    力，故新版之新臺幣壹仟圓紙鈔，具強制流通使用性質，而
    屬通用紙幣。
二、核被告所為，係犯刑法第196條第2項之收受後方知為偽造之
    通用紙幣而仍行使罪。
三、又行使偽造之通用紙幣以詐購物品，而詐得找取真實之通用
    紙幣及物品，本質上即含有詐欺之成分，自為行使偽造之通
    用紙幣行為所吸收（最高法院42年度台上字第410 號判例參
    照），故不另論詐欺取財罪。
肆、維持原判決之理由
一、原審以被告罪證明確，因而適用刑法第196條第2項、第42條
    第3項前段、第200條，刑法施行法第1條之1第1項、第2項前
    段之規定，並審酌被告係高中畢業之智識程度，自陳：離婚
    ，前曾任職於嘉義縣政府擔任便民服務工作，亦曾從事販賣
    鵝肉生意，月收入10餘萬元，之後專職照顧母親，與前妻育
    有 6歲之子，目前就讀幼稚園，由其前妻監護，其離婚前有
    提供60萬元作為扶養幼子之生活費，另有2名姐姐、1名兄長
    ，兄姐均已成家，父親已過世，家中並無其他需要扶養之人
    等家庭經濟狀況，又斟酌被告本次僅因收受偽鈔後不甘損失
    ，利用加油時行使之，所生危害程度，犯罪後否認犯行之態
    度及其他一切情狀，量處罰金一萬元，並諭知易服勞役之折
    算標準。另敘明扣案之安二版編號HV980016HG號新臺幣壹仟
    元紙幣1張，係偽造之通用紙幣，應依刑法第200條規定宣告
    沒收。
二、本院經核原判決認事用法，並無不合，且量刑亦堪屬允當。
    被告上訴意旨猶執前詞，否認犯罪，指摘原判決不當，經查
    殊非足取，為無理由，應予駁回。
伍、適用之法律：刑事訴訟法第368條。
本案經檢察官王碧霞到庭執行職務。
中    華    民    國   100    年    10    月    18    日
                  刑事第五庭    審判長法  官  楊明章
                                      法  官  趙文淵
                                      法  官  蔡美美
以上正本證明與原本無異。
不得上訴。
                                      書記官  歐貞妙
中    華    民    國   100    年    10    月    18    日
附錄本判決論罪科刑法條：
中華民國刑法第196條第2項
收受後方知為偽造、變造之通用貨幣、紙幣、銀行券而仍行使，
或意圖供行使之用而交付於人者，處 5 百元以下罰金。